臺灣彰化地方法院彰化簡易庭民事判決
111年度彰簡字第119號
原      告  黄美惠  

被      告  吳柏緯  
            吳柏亨  
            黃○宇    （真實姓名、年籍資料詳卷）
兼上一人之
法定代理人  黃○榮    （真實姓名、年籍資料詳卷）
            黃陳○綢  （真實姓名、年籍資料詳卷）
上列當事人間請求損害賠償事件，經本院刑事庭裁定移送前來（
110年度附民字第331號），本院於民國111年4月1日言詞辯論終
結，判決如下：
    主  文
被告乙○○、甲○○、黃○宇應連帶給付原告新臺幣肆拾萬元，及自
民國一一一年一月八日起至清償日止，按週年利率百分之五計算
之利息。
被告黃○宇、黃○榮應連帶給付原告新臺幣肆拾萬元，及自民國一
一一年一月八日起至清償日止，按週年利率百分之五計算之利息
。
被告黃○宇、黃陳○綢應連帶給付原告新臺幣肆拾萬元，及自民國
一一一年一月八日起至清償日止，按週年利率百分之五計算之利
息。
前三項給付，如任一被告已為全部或一部之給付，其他被告於其
給付範圍內同免給付義務。
原告其餘之訴駁回。
本判決原告勝訴部分得假執行。但被告如以新臺幣肆拾萬元為原
告預供擔保後，得免為假執行。 
原告其餘假執行之聲請駁回。 
    理由要領
一、按兒童及少年福利與權益保障法所稱兒童及少年，指未滿18
    歲之人；所稱兒童，指未滿12歲之人；所稱少年，指12歲以
    上未滿18歲之人；宣傳品、出版品、廣播、電視、網際網路
    或其他媒體對下列兒童及少年不得報導或記載其姓名或其他
    足以識別身分之資訊：為刑事案件、少年保護事件之當事人
    或被害人；行政機關及司法機關所製作必須公開之文書，除
    前項第3款或其他法律特別規定之情形外，亦不得揭露足以
    識別前項兒童及少年身分之資訊，該法第2條、第69條第1項
    第4款及第2項分別定有明文。查被告黃○宇（民國00年00月
    生）於本件侵權行為事件發生時，為12歲以上未滿18歲之少
    年；另被告黃○榮、黃陳○尚則係被告黃○宇當時之法定代理
    人，若揭露渠等之姓名或年籍資料，可能使他人得以識別被
    告，是為兼顧上開保密規定及特定被告之要求，渠等之姓名
    均遮隱一部，先予敘明。
二、被告乙○○、甲○○經合法通知，均未於言詞辯論期日到場，核
    無民事訴訟法第386條所列各款情形，爰依原告之聲請，由
    其一造辯論而為判決。
三、原告主張：被告甲○○、乙○○分別於109年9月間、12月底，加
    入包括暱稱「天長地久」、「蕭蕭」、「七匹狼」、被告黃
    ○宇及其他不詳姓名年籍成員之三人以上、以實施詐術為手
    段，所組成具有持續性及牟利性之有結構性組織，擔任俗稱
    「收水」之工作，並以通訊軟體TELEGRAM進行聯絡。嗣被告
    甲○○、乙○○、黃○宇與詐欺集團成員即共同基於意圖為自己
    不法所有之加重詐欺取財、以不正方法由自動付款設備取得
    他人之物及洗錢之犯意聯絡，先由詐欺集團成員於110年1月
    20日上午9時許佯為中華電信員工、三重分局警官等，接續
    撥打電話向原告誆稱：遭人盜用身分申辦行動電話門號、涉
    及毒品交易、向中國信託商業銀行借款等，需提供現金，以
    申請資產公證及分案調查云云，致原告陷於錯誤而依指示提
    領其所有之郵局帳戶內之存款新臺幣（下同）28萬元。待詐
    欺集團成員確認原告受騙後，即於該日上午10時許通知被告
    甲○○、乙○○、黃○宇及某姓名年籍不詳之詐騙集團成員至彰
    化縣彰化市之茄苳王公廟會合，再由詐欺集團成員指示被告
    黃○宇於該日下午1時4分至原告位在彰化縣彰化市住處前，
    拿取原告依指示放在其所使用普通重型機車坐墊下置物箱內
    之25萬元及其所有、帳號00000000000000號郵局帳戶提款卡
    ，被告黃○宇再返回至上開茄苳王公廟，將所收取之25萬元
    及上開郵局提款卡交付予被告乙○○，被告乙○○再將該提款卡
    交付予被告黃○宇，由被告黃○宇持該提款卡至彰化縣○○市○○
    街000號之郵局附設自動櫃員機，輸入詐欺集團成員告知之
    提款密碼，致使自動櫃員機之辨識系統陷於錯誤，以為被告
    黃○宇係有權持用該提款卡之人，而以此不正方法，接續於
    該日下午2時、下午2時1分、下午2時3分分別提領6萬元、6
    萬元、3萬元，被告黃○宇再於該日下午2時15分至彰化縣彰
    化市之泰和公園，將所領得之上開15萬元及該提款卡交付予
    被告乙○○，被告乙○○再將所收取共40萬元之現金及上開提款
    卡轉交給到場之另一名姓名年籍不詳之上手詐欺集團成員，
    由該人攜帶離開，其等即以此方式將上開詐欺取得之40萬元
    現金及提款卡層層轉交上手，而掩飾、隱匿此部分詐欺所得
    之財物之所在及真正去向。被告乙○○、甲○○、黃○宇因此分
    別獲得8,000元、3,000元、3,000元之報酬。而被告乙○○、
    甲○○上開之犯行，業經本院以110年度訴字第834號刑事判決
    判處被告乙○○有期徒刑1年1月；被告甲○○有期徒刑1年2月確
    定在案（下稱系爭刑案）；被告黃○宇上開之犯行，業經臺
    灣高雄少年及家事法院以110年度少護字第723號等少年事件
    合併宣示裁定諭知令入感化教育處所施以感化教育確定在案
    （下稱系爭少年案件）。被告與其所屬詐欺集團成員共同詐
    騙原告，並致原告受有損害，應認被告與該詐騙集團成員成
    立共同侵權行為，渠等不法侵害原告之財產權，應連帶負損
    害賠償責任。又被告黃○宇於行為時尚未成年，被告黃○榮、
    黃陳○綢（下稱黃○榮等2人）為其法定代理人，應負連帶賠
    償之責任，爰依民法第184條第1項前段、第185條、第187條
    第1項之規定提起本件訴訟等語。並聲明：（一）被告乙○○
    、甲○○、黃○宇應連帶給付原告40萬元，及自起訴狀繕本送
    達翌日起至清償日止，按週年利率5%計算之利息。（二）被
    告黃○宇、黃○榮、黃陳○綢應連帶給付原告40萬元，及自起
    訴狀繕本送達翌日起至清償日止，按週年利率5%計算之利息
    。（三）前二項有任一被告為清償者，其餘被告於其清償範
    圍同免給付義務。（四）願供擔保請准為宣告假執行。
四、被告方面：　　
（一）被告黃○宇則以：對系爭刑案、少年案件認定之事實沒有
      意見，伊只有領到車馬費3,000元。因錢都是被被告乙○○
      、甲○○拿走，因伊遭裁定執行感化教育，已受到該有的懲
      罰，現執行中也無法賠償原告40萬元的損失，家裡只剩70
      多歲之祖父母，也無能力賠償原告等語置辯。並聲明：原
      告之訴駁回。　　
（二）被告黃陳○綢、黃○宇則以：被告黃○宇之父母於100年10月
      5日離婚，經法院裁判由其父即訴外人黃○成行使負擔未成
      年子女義務，嗣因黃○成過世，於104年1月3日由被告黃○
      榮等2人監護迄今，黃○宇年幼時尚稱乖巧，但自其父過世
      後，因黃○榮等2人年事已高，體力不濟，致疏於管教，尤
      其被告黃○宇自107年間起，因外出工作，即未與被告黃○
      榮等2人一起住，且鮮少在家，養成我行我素、不服管教
      之習性，使被告黃○榮等2人更感力不從心，無從管教，而
      曾於108年間向臺灣高雄少年及家事法院辭任未成年監護
      ，但經法官及社工苦口婆心勸導，遂撤回上開聲請迄今。
      被告黃○宇騙了原告的錢，依法應自其收容結束後，做工
      賺錢償還原告，被告黃○榮等2人都已年滿70歲，早已無謀
      生能力，被告黃○榮每月只有老人年金3,000元、被告黃陳
      ○綢也只有每月勞保給付1萬元，能力有限，只能租地種菜
      、賣菜，勉強維持二老生活，實無任何餘力可以連帶賠償
      原告。被告黃○榮只有領錢，且只收到車馬費3,000元，不
      應賠到40萬元，被告黃○榮等2人對系爭刑案、少年案件認
      定之事實沒有意見等語置辯。並聲明：1.原告之訴及其假
      執行之聲請均駁回。2.如為被告不利之判決時，願供擔保
      ，請准免為假執行。　　　
（三）被告乙○○、甲○○均未於言詞辯論期日到場，亦未提出書狀
      作何聲明或陳述。
五、得心證之理由：
（一）原告主張上開事實，業據其聲請爰用系爭刑案卷宗資料、
      及提出系爭少年事件合併宣示筆錄、本院少年法庭110年
      度少調字第458號裁定等資料為證，經本院調取系爭刑案
      卷宗核閱無訛，且為到庭之被告黃○宇、黃○榮等2人所不
      爭執；另被告乙○○、甲○○已於相當時期受合法之通知，而
      於言詞辯論期日不到場，亦未提出準備書狀爭執，依民事
      訴訟法第436條第2項、第280條第3項前段準用同條第1項
      前段之規定，視同自認，堪認原告主張之事實為真實。
（二）按因故意或過失，不法侵害他人之權利者，負損害賠償責
      任；故意以背於善良風俗之方法，加損害於他人者亦同。
      數人共同不法侵害他人之權利者，連帶負損害賠償責任；
      不能知其中孰為加害人者，亦同；造意人及幫助人，視為
      共同行為人，民法第184條第1項、第185條分別定有明文
      。次按民事上之共同侵權行為，並不以共同侵權行為人在
      主觀上有犯意聯絡為必要，如在客觀上數人之不法行為，
      均為其所生損害之共同原因，即所謂行為關連共同，已足
      以成立共同侵權行為（最高法院67年台上字第1737號判決
      參照）。又所謂共同侵權行為，係指數人共同不法對於同
      一之損害，與以條件或原因之行為。加害人於共同侵害權
      利之目的範圍內，各自分擔實行行為之一部，而互相利用
      他人之行為，以達其目的者，仍不失為共同侵權行為人，
      而應對於全部所發生之結果，連帶負損害賠償責任（最高
      法院78年度台上字第2479號裁判要旨參照）。又民法第18
      5條第2項所謂視為共同行為人之幫助人，係指以積極的或
      消極的行為，對實施侵權行為人予以助力，促成其侵權行
      為之實施者而言，亦有最高法院101年度台抗字第493號民
      事裁定意旨可參。
（三）經查，被告乙○○、甲○○、黃○宇及不詳詐騙集團成員共同
      以上述方式詐欺，致原告陷於錯誤遭詐騙及帳戶遭盜領共
      計40萬元，並經系爭刑案、少年案件認定在案，是被告乙
      ○○、甲○○、黃○宇與其所屬詐欺集團成員基於共同侵害原
      告權利之目的範圍內，各自分擔實行行為之一部，互相利
      用他人之行為，以達成前開目的，自屬共同侵權行為人，
      揆諸前揭說明，被告乙○○、甲○○、黃○宇即應與其所屬詐
      欺集團成員，就原告交付25萬元款項及遭盜領15萬元之損
      害，對原告負連帶賠償之責。從而，原告依民法第184條
      第1項前段、第185條規定，請求被告乙○○、甲○○、黃○宇
      連帶賠償40萬元，應屬有據。
（四）按無行為能力人或限制行為能力人，不法侵害他人之權利
      者，以行為時有識別能力為限，與其法定代理人連帶負損
      害賠償責任；法定代理人如其監督並未疏懈，或縱加以相
      當之監督，而仍不免發生損害者，不負損害賠償責任；民
      法第187條第1項前段、第2項分別定有明文。職是，法定
      代理人責任發生的原因在於其監督未疏懈，由於無行為能
      力人或限制行為能力人在客觀上已具備不法侵害他人權利
      之要件，有此事實，即足以推定法定代理人未盡監督義務
      ，因此被害人如已證明無行為能力人或限制行為能力人於
      行為時有識別能力，並具備故意過失要件，即得請求法定
      代理人與其連帶賠償損害。此項推定過失之規定為舉證責
      任之倒置，故被害人無庸證明法定代理人之有過失，即得
      請求其賠償損害。反之，法定代理人不但應證明就該加害
      行為已盡監督義務，以防患其損害之發生，且應證明就受
      監督人生活的全面已盡監護的義務，始得免責。又所謂識
      別能力，係指對於事物之是非利害能認識辨別之能力。查
      被告黃○宇為93年11月生，於本件侵權行為時為16歲以上
      未滿17歲之限制行為能力人，參酌被告黃○宇於警詢及少
      年法庭調查時之陳述及其教育程度，可認被告黃○宇於行
      為時有應具有識別能力，而被告黃○榮等2人為被告黃○宇
      之法定代理人，雖辯稱被告黃○宇自107年間起，因外出工
      作，沒有與被告黃○榮等2人一起住，且鮮少在家，使被告
      黃○榮等2人無從管教等語。然被告黃○榮等2人既身為被告
      黃○宇之法定代理人，本應就未成年被告黃○宇之相關教養
      、行為及行蹤，負擔更多注意及關心、適時之開導，避免
      被告黃○宇誤入歧途，或透過其他親屬、師長，甚至警政
      、社政單位協助，關心少年生活狀況，而非僅以未成年人
      未與其同住即逕謂無法監督、教養等而辯稱無責，且其復
      未提出其他證據證明其身為法定代理人之監督並未疏懈，
      或縱加以相當監督而仍不免發生損害之免責事由存在，足
      見其未盡到法定代理人之監督責任，其所辯應非可採。是
      依民法第187條第1項規定，被告黃○榮等2人自應就原告所
      受損害與被告黃○宇負連帶賠償責任。至被告黃○榮等2人
      稱其現無力賠償等語，惟無力清償並非解免債務之事由，
      礙難據此為被告黃○榮等2人有利之判斷。
（五）另按不真正連帶債務係指數債務人具有同一給付目的，本
      於各別之發生原因，對債權人各負全部給付義務，因債務
      人一人為給付，他債務人即同免其責任之債務（最高法院
      95年度台上字第2779號判決要旨參照）。又不真正連帶債
      務與連帶債務在性質上並不相同，民法有關連帶債務之規
      定，多不適用於不真正連帶債務，且其判決主文亦不得逕
      以「被告應連帶給付」之記載方式為之，否則即與不真正
      連帶債務本旨不符（89年度台上字第2240號判決意旨參  
      照）。查本件被告乙○○、甲○○、黃○宇應依民法第184條第
      1項前段、第185條規定負連帶賠償責任；被告黃○榮、黃
      陳○綢則係依民法第187條第1項前段規定與被告黃○宇負連
      帶賠償責任，其客觀上均在填補同一侵權行為而生之損害
      ，然其係本於不同法律原因而生，具同一之給付目的之債
      務，揆諸前揭說明，應為不真正連帶債務關係。又被告黃
      ○榮、黃陳○綢彼此間，均無負連帶責任之意思表示或法律
      規定，依據前開說明，亦為不真正連帶債務關係，是前揭
      任一被告如已為全部或一部之給付，其餘被告就其已履行
      之範圍內，即可免給付義務，併予敘明。
（六）末按給付無確定期限者，債務人於債權人得請求給付時，
      經其催告而未為給付，自受催告時起，負遲延責任；其經
      債權人起訴而送達訴狀，或依督促程序送達支付命令，或
      為其他相類之行為者，與催告有同一之效力；遲延之債務
      ，以支付金錢為標的者，債權人得請求依法定利率計算之
      遲延利息；應付利息之債務，其利率未經約定，亦無法律
      可據者，週年利率為百分之五，民法第229條第2項、第23
      3條第1項前段及第203條分別定有明文。本件原告請求被
      告賠償上開費用，係以支付金錢為標的，且無確定給付期
      限，是原告就上揭所得請求之金額，請求自起訴狀繕本送
      達最後一位被告之翌日即111年1月8日起至清償日止，按
      週年利率5%計算之利息，併應准許。
六、綜上所述，原告依民法第184條第1項前段、第185條、第187
    條第1項之規定，請求被告乙○○、甲○○、黃○宇應連帶給付40
    萬元，及自起訴狀繕本送達被告翌日即111年1月8日起至清
    償日止，按週年利率5%計算之利息；被告黃○宇、黃○榮應連
    帶給付40萬元，及自起訴狀繕本送達被告翌日即111年1月8
    日起至清償日止，按週年利率5%計算之利息；被告黃○宇、
    黃陳○綢應連帶給付40萬元，及自起訴狀繕本送達被告翌日
    即111年1月8日起至清償日止，按週年利率5%計算之利息；
    前三項給付，如任一項之被告已為給付全部或一部者，其餘
    被告就給付範圍內，免給付之義務，均為有理由，應予准許
    ；逾此範圍之請求，則無理由，應予駁回。
七、本件事證已臻明確，兩造其餘攻擊防禦方法及所提證據，核
    與判決結果無影響，毋庸逐一論述，併此敘明。
八、本件原告勝訴部分，係就民事訴訟法第427條訴訟適用簡易
    程序所為被告敗訴之判決，依同法第389條第1項第3款規定
    ，應依職權宣告假執行，並依同法第392條第2項規定，依職
    權宣告被告如預供相當擔保，得免為假執行。至於原告敗訴
    部分之請求，既為無理由而遭駁回，其假執行之聲請自失所
    依附，應併予駁回。
九、本件原告係於刑事訴訟程序提起民事訴訟，經本院刑事庭裁
    定移送前來，依刑事訴訟法第504條第2項規定，無庸繳納裁
    判費，且本件訴訟繫屬期間亦未增生訴訟費用事項，故無訴
    訟費用負擔問題，併予敘明。
中    華    民    國   111    年    4     月    19    日
                  臺灣彰化地方法院彰化簡易庭
                      法  官  李欣恩
以上正本係照原本作成。　　　　　　　　　　　
如不服本判決，應於送達後20日內，向本院提出上訴狀並表明上
訴理由，如於本判決宣示後送達前提起上訴者，應於判決送達後
20日內補提上訴理由書（須附繕本）。
中　　華　　民　　國　　111 　年　　4 　　月　　19　　日
                      書記官  顏麗芸